【裁判字號】    98,易,484
【裁判日期】    980730
【裁判案由】    詐欺
【裁判全文】
臺灣臺南地方法院刑事判決               98年度易字第484號
公  訴  人  臺灣臺南地方法院檢察署檢察官
被      告  丙○○
上列被告因詐欺案件，經檢察官提起公訴（九十八年度偵字第二
０五二號、二八五０號），本院判決如下：
    主  文
丙○○犯幫助詐欺罪，處有期徒刑參月，如易科罰金，以新臺幣
壹仟元折算壹日。
    事  實
一、丙○○明知申請帳戶使用係輕而易舉之事，一般人無故取得
    他人金融帳戶使用之行徑常與財產犯罪密切相關，而可預見
    該等不自行申辦帳戶使用，反而收取他人存摺使用之人，可
    能係遂行不法所有意圖用以詐騙他人，仍以縱若有人持以犯
    罪亦無違反其本意而基於幫助他人詐欺財物之不確定故意，
    於民國九十七年十一月初，在不詳地點，將其於九十七年九
    月三十日至位於臺南縣麻豆鎮○○路三六號之華南商業銀行
    麻豆分行申辦之存款簿（帳號：000000000000
    號）金融卡（含密碼）等資料，交付予真實姓名、確實年籍
    均不詳之成年人後轉交予詐騙集團成員使用。該詐騙集團成
    員於九十七年十一月十七日上午九時三十分許，基於為自己
    不法所有之意圖，撥打乙○○使用電話，佯稱為中華電信公
    司人員，其電話費欠繳，並遭他人冒用行動電話，涉犯重大
    刑事案件，需凍結帳戶內財產，需將其帳戶內款項提出另存
    放至指定帳戶內云云，致乙○○陷於錯誤，而依詐騙集團成
    員指示將其帳戶內款項提領出，於翌日即九十七年十一月十
    八日下午二時許，將其帳戶內款項新臺幣十萬元以匯款方式
    匯入詐騙集團指示之丙○○申辦前開帳戶內，隨即遭詐騙集
    團成員持金融卡跨行提領出，嗣因乙○○進行查詢發現遭詐
    騙報警處理，而查悉上情。
二、案經臺南縣警察局麻豆分局報請臺灣臺南地方法院檢察署檢
    察官偵查起訴。
    理  由
壹、證據能力
    按被告以外之人於審判外之言詞或書面陳述，除法律有規定
    者外，不得作為證據；又被告以外之人於審判外之陳述，雖
    不符合同法第一百五十九條之一至第一百五十九條之四之規
    定，但經當事人於審判程序同意作為證據，法院審酌該言詞
    陳述或書面陳述作成時之情況，認為適當者，亦得為證據。
    當事人、代理人或辯護人於法院調查證據時，知有第一百五
    十九條第一項不得為證據之情形，而未於言詞辯論終結前聲
    明異議者，視為有前項之同意，刑事訴訟法第一百五十九條
    第一項及第一百五十九條之五分別定有明文。查證人即被害
    人乙○○於警詢中所為之陳述，雖屬被告以外之人於審判外
    之陳述，復未於審理期日到院接受交互詰問，惟被告於本院
    準備程序及審判期日中均表示無意見而不予爭執，且迄至言
    詞辯論終結前亦未再聲明異議，本院審酌上開證據資料製作
    時之情況，尚無違法不當之瑕疵，亦認為以之作為證據應屬
    適當，依刑事訴訟法第一百五十九條之五規定，認前揭證據
    資料均有證據能力，合先敘明。
貳、實體認定部分：
  一、訊據被告丙○○固不否認上開帳戶為其設立申辦，並於九
      十七年十一月初交付予確實年籍不詳「甲○○」之成年男
      子之情，惟矢口否認有前揭幫助詐欺犯行，於本院準備程
      序時辯稱：伊於九十七年十一月初將其申辦之華南商業銀
      行麻豆分行之存簿與金融卡借給姊夫「甲○○」，但「甲○○」拿的時候沒有跟伊說就自己拿走，事後伊才知道，
      但想姊夫不會害伊，才沒有詢問用途，現在伊與姊夫已聯
      絡不上云云。
二、經查：
（一）被告丙○○於九十七年九月三十日至位於臺南縣麻豆鎮○○路三六號之華南商業銀行麻豆分行申辦帳號：0000
      00000000號帳戶存款簿及金融卡乙節，業據被告
      自承無訛，復有華南商業銀行麻豆分行於九十七年十二月
      十日以（九七）華麻字第三六八號函所附被告申辦資料在
      卷可憑，足以採信。
（二）前揭被害人乙○○因遭詐騙集團成員施以前述之詐術，致
      陷於錯誤，而於九十七年十一月十八日將其帳戶內款項十
      萬元提領出匯入被告申辦前開帳戶內，並隨即遭人持金融
      卡跨行提領一空等情，業據證人即被害人乙○○於警詢中
      陳述明確（見警卷第五頁至第六頁詢問筆錄），並有證人
      乙○○所提出之華南商業銀行活期性存款憑條（收據），
      及前揭華南商業銀行麻豆分行函所附被告華南商業銀行存
      款往來明細表各一份在卷可按，是被告所申辦上開帳戶存
      款簿及金融卡（含密碼）等物確由詐欺被害人乙○○之正
      犯管領使用，並於被害人乙○○匯款後，即遭提領一空之
      情節，至為明確。
（三）復按詐欺正犯為避免員警自帳戶來源回溯追查出真正身分
      ，乃以他人帳戶供作詐得款項出入之帳戶，此為詐欺正犯
      需利用他人帳戶之原因，相應於此，詐欺正犯亦會擔心如
      使用他人帳戶，因帳戶持有人非自己，則詐得款項將遭不
      知情之帳戶持有人提領，或不知情帳戶持有人逕自掛失以
      凍結帳戶之使用，甚或知情之帳戶持有人以辦理補發存摺
      、變更印鑑、密碼之方式，將帳戶內存款提領一空，致其
      費盡周章所詐得之款項化為烏有。則詐欺正犯所使用之帳
      戶，必須為其所能控制之帳戶，始能確保詐得款項。申言
      之，詐欺正犯絕不可能使用他人遺失或所竊得之存摺、印
      鑑、密碼之帳戶供作詐得款項匯入之帳戶，以免除遭真正
      帳戶持有人提領或掛失之風險。且查被告於警詢中先辯稱
      ：申辦華南商業銀行麻豆分行帳戶後，於九十七年十一月
      十日公司轉帳薪水後幾天，伊分開將錢領完後，就將該存
      簿及提款卡放置在伊機車車廂內，直到九十七年十一月二
      十二日公司放假後，伊整理機車車廂時才發現該存簿與提
      款卡均不見，發現存簿遺失後並沒有報案，但有打電話給
      華南銀行麻豆分行表示要掛失，但銀行人員表示該帳戶已
      列為警示帳戶無法掛失等語；於檢察官偵查中則陳：伊將
      該帳戶存摺、金融卡放置在機車置物箱內，在九十七年十
      一月二十二日發現不見的，伊將金融卡密碼寫在存摺最後
      一頁，提款卡密碼為七七０九一０，即伊的生日，伊將錢
      領完後，就放置在機車置物箱內後，即忘記取出等語（見
      警卷第二頁至第三頁調查筆錄、偵查卷第四頁訊問筆錄）
      ，則被告既已申辦金融卡，可單純持金融卡至任何自動櫃
      員機進行將帳戶內款項提領出，則其何需隨身攜帶存款簿
      ？且觀被告存款往來明細其提款記載，亦均為持金融卡提
      領，則被告何需攜帶實際上不需使用之存款簿外出，是被
      告此部分所陳顯有可疑。再觀，被告於本院進行準備程序
      時則改稱：伊所申辦華南商業銀行麻豆分行帳戶存款簿與
      金融卡是於九十七年十一月初，被伊姊夫甲○○拿走，姊
      夫甲○○拿的時候沒有跟伊講，是事後講的，並問伊金融
      卡密碼，伊也告訴甲○○等語（見本院刑事卷第十四頁至
      第十五頁訓問筆錄），顯與前開所辯放置機車置物箱內遺
      失等語先後不一，亦有可疑，且經本院查詢有關被告所稱
      姊姊及「甲○○」等資料，被告姊姊陳琬琪並無與「甲○○」婚姻之紀錄記載，所調閱全國戶籍有關姓名為甲○○
      者共高達一百二十三筆紀錄資料，有被告提出陳琬琪戶籍
      謄本，及法務部戶役政連結作業系統資料各一份附卷可憑
      ，即被告所稱「甲○○」者，並非其姊夫，而被告在庭亦
      無法明確指出「甲○○」之相關年籍、住所等資料（見本
      院刑事卷第五十七頁背面至第五十九頁審判筆錄），被告
      竟仍任意將其申辦帳戶存摺、金融卡及密碼等重要資料任
      意交付，亦與常情迥異，被告此部分所辯，顯為事後卸責
      之詞，不足採信。
（四）按金融機構接受客戶申請一般存款帳戶之現況，絕大多數
      不須任何條件，亦無須任何費用，即任何人均可辦理金融
      帳戶存摺使用，如無特殊理由，實無借用他人存摺使用之
      必要；而金融存摺事關存款人個人財產權益之保障，倘有
      不明之金錢來源，甚而攸關個人法律上之責任，其專有性
      甚高，除非本人、與本人具有信賴關係或其他特殊原因，
      難認有何流通使用之可能，一般人均有妥為保管防阻他人
      任意使用之認識；縱使特殊情況偶有交付他人使用之需，
      亦必然深入瞭解用途及合理性後，再行提供以使用，方符
      常情。且該等專有物品如落入不明人士手中，而未加以闡
      明正常用途，極易被利用為與財產有關之犯罪工具，此為
      吾人依一般生活認知所易於體察之常識。又有犯罪意圖者
      ，非有正當理由，竟無端借用、或以金錢徵求他人之帳戶
      ，則客觀上可預見其目的，係供為某筆資金之存入，後再
      行領出之用，且該筆資金之存入及提領過程係有意隱瞞其
      流程或避免行為人身分曝光之用意，一般人本於一般認知
      能力均甚易於瞭解。而一般詐欺集團即常以向不特定人收
      購或租用金融帳戶存摺之方法而從事如同本案之詐欺犯罪
      模式，報章、雜誌、電視亦常有報導。查被告為成年人，
      並非無社會經驗之人，明知存摺、提款卡等有關個人財產
      、身分之物品，倘淪落於不明人士手中，極易被利用為與
      財產有關之犯罪工具，竟願將其存摺、提款卡及密碼等物
      交付予與其身分上不具密切關係之人，顯然對於該帳戶將
      作為不法使用，有所認知，是雖卷內事證並無積極證據證
      明被告知悉該詐欺正犯將如何犯罪，而無法於本件認定被
      告有與該詐欺集團實施詐欺犯行之共同犯意聯絡，惟被告
      既對金融帳戶交付他人使用，可能遭持以從事財產犯罪有
      所認知，其有幫助他人犯詐欺取財罪之不確定犯罪故意甚
      明。綜上，本件事證明確，被告犯行洵堪認定。
三、被告基於幫助詐欺之不確定故意，提供帳戶對於詐欺正犯資
    以助力，核其所為，係犯刑法第三十條第一項、第三百三十
    九條第一項之幫助詐欺取財罪。再被告係幫助他人犯罪，應
    依刑法第三十條第二項之規定，按正犯之刑減輕之。爰審酌
    被告智識程度為國中畢業（見警卷第一頁調查筆錄教育程度
    欄之記載），提供個人申辦帳戶、金融卡（含密碼）等資料
    供詐欺集團詐騙他人財物，危害社會正常交易安全，增加被
    害人尋求救濟之困難，並使犯罪之追查趨於複雜，被害人遭
    詐騙金額，及犯罪後飾詞否認犯行，且曾在庭表示願意賠償
    被害人所受損失後，嗣後復反悔拒絕賠償之態度（見本院刑
    事卷第六十頁審判筆錄、九十八年五月二十七日刑事案件電
    話紀錄查詢表）等一切情狀，量處如主文所示之刑，並諭知
    易科罰金之折算標準。
據上論斷，應依刑事訴訟法第二百九十九條第一項前段，刑法第
三十條第一項、第二項、第三百三十九條第一項、第四十一條第
一項前段，刑法施行法第一條之一，判決如主文。
本案經檢察官林朝文到庭執行職務
中    華    民    國    98    年    7     月    30    日
                  刑事第四庭審判長法  官  林逸梅
                                  法  官  陳淑卿
                                  法  官  程克琳
以上正本證明與原本無異。
如不服本判決，應於收受送達後10日內向本院提出上訴書狀，其
未敘述上訴理由者，應於上訴期間屆滿後20日內向本院補提理由
書狀（均須按他造當事人之人數附繕本）。
                                  書記官  曾美滋
中    華    民    國    98    年    7     月    30    日


司法院資訊處製作；財團法人民間司法改革基金會備份。
